【裁判字號】    97,簡上,1160
【裁判日期】    980522
【裁判案由】    商標法
【裁判全文】
臺灣板橋地方法院刑事判決            97年度簡上字第1160號
上  訴  人  丙○
選任辯護人  黃怡律師
上列上訴人因商標法案件，不服本院97年度簡字第3597號，中華
民國97年8 月29日第一審判決（聲請簡易判決處刑案號：97年度
偵字第115275號），提起上訴，本院管轄之第二審合議庭判決如
下︰
    主  文
上訴駁回。
丙○緩刑貳年，緩刑期間付保護管束，並應向檢察官所指定之公
益團體、地方自治團體或社區提供壹佰肆拾小時之義務勞務。
    事  實
一、丙○係址設臺北縣永和市○○路608 號3 樓臺北縣永和私立
    力正短期補習班（下稱力正補習班）之負責人，於民國（下
    同）95年間某日，與臺北市私立學習文理短期補習班（下稱
    學習文理補習班）簽訂私立學習文理補習班（劉毅英文）分
    校合作契約書（下稱合作契約），成為學習文理補習班之永
    和中正分校。依雙方簽訂之合作契約，學習文理補習班於95
    年3 月2 日起至96年3 月2 日止為期1 年之契約期限內，授
    權丙○使用「劉毅英文」之商標圖案。詎丙○明知「劉毅英
    文」之商標圖案，係學習文理補習班甲○○於91年8 月16日
    取得之商標專用權，專用期間自91年8 月16日起至101 年8
    月15日止，指定使用於補習班類別，未經其授權，不得使用
    該「劉毅英文」之商標圖樣（圖樣內之「英文」不在專用之
    列），竟未經許可，基於侵害他人商標專用權之犯意，於96
    年3 月2 日與學習文理補習班合約屆滿後，即未再與學習文
    理補習班續約以取得授權，而仍擅自繼續使用與學習文理補
    習班享有商標專用權之「劉毅英文」中文部分完全相同之「
    劉毅」2 字製作招生看板，而將「劉毅」2 字作為自己經營
    補習班業務之特取部分使用，迄至97年3 月初始將上開看板
    拆下。
二、案經甲○○訴請臺灣板橋地方法院檢察署檢察官偵查後聲請
    簡易判決處刑。
    理  由
一、訊據被告丙○對於與臺北市私立學習文理補習班（劉毅英文
    ）簽訂合作契約及其所經營之力立補習班於告訴人甲○○97
    年1 月23日提出告訴時，仍懸掛英文團隊「劉毅」之招生看
    板之事實，並不否認；惟矢口否認有何違反商標法之犯行，
    並辯稱：伊簽約時並不知有合作期限，當時伊之合約書內並
    沒有註明契約期限，伊並沒有妨害商標之故意云云。經查：
 (一)證人乙○○於偵查中證稱：「問：當初雙方約定期限至96
     年3 月2 日，到期之後契約效力如何？是否自動續約？答
     ：約期1 年，到期後就失效。問：簽立此契約之權利金多
     少錢？廣告招牌是由誰來製作？答：權利金是20萬元；招
     牌是由被告他們按照我們要求的方式來製作，契約到期後
     招牌上就不能使用『劉毅』之商標及教材，這些契約都有
     載明」（見97年度他字第1171號偵查卷第29頁）；又於本
     院審理時結證稱：「檢察官問：你是否代表私利學習文理
     補習班跟力正補習班簽訂合作契約？證人答：是的，我是
     劉毅英文補習班班主任。檢察官問請庭上提示97他字第117
     1 號契約書，是否即為該份契約書？證人答：是的。檢察
     官問：在簽約時，契約書上就已經載明開班地址及契約期
     限？證人答：是的，是在該契約的第2 、5 點。檢察官問
     ：被告知否這份契約書的期限是到96年3 月2 日？證人答
     ：是的，他知道。檢察官問：簽約時間及地點？證人答：
     簽約時間不太記得，地點是在重慶南路1 段10號7 樓，也
     是劉毅英文補習班的國中部。檢察官問：簽約當時還有何
     人在場？證人答：還有嚴德開，是我的前任員工，當時只
     有我們3 人在場。檢察官問：有無其他見證人？證人答：
     參與過程只有我們3 個人，辦公室還有其他人。檢察官問
     ：在簽約時有無跟被告說劉毅英文的商標沒有使用期限？
     證人答：沒有，到期時，我們也有通知被告到補習班許昌
     街17號6 樓，跟他說這件事情，被告原本說6點要來，後來
     又說沒有時間。檢察官問：你們在跟別人簽訂分校合作契
     約時，有無不定期的情況？證人答：沒有，就是從簽約日
     起開始約定1 年。檢察官問：這份契約總共有幾份正本，
     幾份副本？證人答1 式2 份，簽約者和我們互相存1份，沒
     有副本。檢察官問：請庭上提示被告提出的契約書即被證1
     ，此份契約書和你們提出的契約書不同，沒有記載開班的
     地點及契約期限，且此份契約書第7條第1項有註明可以刊
     登綜合式簡章？證人答：他想要鑽瑕疵，我們提出的契約
     第2 點、第5 點，被告都有簽名、蓋章，2 份契約都是同
     時填寫的，並沒有讓被告帶回去自己填寫，當初訂合約時
     ，有1 式2 份，被告的契約書是我交給他的，我的這1 份
     有交給被告看過，並簽名、蓋章。檢察官問：為何你交給
     被告的那份，不寫上契約期限、地點？證人答：我現在回
     想起來，我不記得為什麼被告那1 份沒有寫上契約期限及
     地點。檢察官問：你確定被告有看過你們存留的那份契約
     ，且知道期限是到96年3 月2 日？證人答：是的。檢察官
     問：劉毅英文的教材是學習出版社出版的？證人答：是的
     。檢察官問：一定要跟你們簽訂分校契約，才可以向學習
     出版社購買上課的教材？證人答：是的，我們才授權他們
     使用這本教材，因為教材每個星期更新的，每星期我們給
     他，他們再去複製，但學習出版社所出版的書，一般坊間
     都可以購買。辯護人問：劉毅英文補習班是否向嚴德開表
     示，不需要加盟，只要進書就可以？證人答：書任何的消
     費者都可以買，他要的是教材，打打我們劉毅英文的分校
     ，他是使用永和中正分校，他不是純粹的買書者，他是要
     書籍及上課的教材及我們的商標。辯護人問：我們提出的
     契約書原本是否都是你的筆跡，裡面有永和中正分校，可
     刊登綜合式簡章、出版社淑敏及電話，是否都是你寫的？
     證人答：不完全，封面的「永和中正分校」是我的字，契
     約內文「可刊登綜合式簡章」是我寫的，「出版社淑敏、
     電話」是我寫的。辯護人問：請庭上提示告證2地址下面有
     宗姐的電話是否你寫的？證人答：這不是我寫的。辯護人
     問：在本契約書簽約金20萬元，是否包括商標使用、每週
     教材、書籍？證人答：是的。辯護人問：被告可以在20萬
     元內向劉毅英文定書？證人答：是的，可以以書本的訂價
     向出版社訂購，1 年可以有20萬元書籍的抵扣，每週寄上
     課講義教材，授權他複製使用。檢察官問：你們提出的合
     作契約書的開班地址，是被告自己填寫的？證人答：應該
     是被告寫的，因為我不會知道他開班的地址。檢察官問：
     最後的被告簽名、蓋章，是在你填上契約期限之後才簽的
     ？證人答：是的。審判長問：在96年3月2日劉毅英文補習
     班與被告契約期滿之後，有再提供被告所經營補習班每週
     上課的教材？證人答：時間到就完全不會。審判長問：從
     96年3 月2 日一直到你們97年1 月23日具狀提出告訴，這
     之間除了你說的電話通知被告，談續約的事之外，有無其
     他的書面證明你們有通知被告？證人答：約定1年，1年到
     就自動失效，到期前我們會電話告訴加盟者續約的事情，
     沒有書面。審判長問：96年3月2日合作契約期滿後，被告
     所經營的補習班，仍然懸掛有劉毅英文商標字樣的招牌，
     你們有通知被告不得懸掛有劉毅商標招牌，有無書面、文
     件可以證明？證人答：起先我們沒有發現，後來有家長質
     疑，才發現這件事情，他用的招牌和我們允許的不一樣。
     審判長問：從96年3 月2 日合作契約期滿後，被告有主動
     跟你們劉毅英文商談續約的事情？證人答：沒有。」（見
     本院審理卷附98年3 月19日審判筆錄），此外並有經濟部
     智慧財產局商標資料檢索服務1 紙、私立學習文理補習班
     （劉毅英文）分校合作契約書1 份及照片4 幀在卷可稽（
     見97年度他字第1171號偵查卷第5頁至第8頁）。
 (二)至被告辯以：上開合作契約書未註明契約期限，並提出合
     作契約書1 份為證；惟查：告訴人所提出之私立學習文理
     補習班（劉毅英文）分校合作契約書內，有私立學習文理
     補習班（劉毅英文）代表人乙○○及被告之簽名及印文。
     再上開合作契約書既係明定被告與劉毅英文合作，被告所
     經營之力立補習班為劉毅英文之永和中正分校，是該分校
     開班之地址於合作契約第2 點既已明定，自應將被告經營
     補習班地址詳載於上，及第5 點上開合作契約期限業已註
     明每滿1 年重新簽訂1 次，是該契約之期限亦已載明自95
     年3 月2 日起至96年3 月2 日止。又該合作契約之營業項
     目於第3 點明定為「劉毅英文升高中英語課程的傳授，甲
     方提供劉毅英文教法、制度及教材」；況證人乙○○於本
     院審理時亦證述劉毅英文與其他補習班簽訂合作契約未有
     不定期限之情事，且被告迄今亦無法提出劉毅英文於上開
     合作契約96年3 月2 日期滿後，仍有依上開合作契約第3點
     營業項目之內容繼續提供劉毅英文教材予被告經營之力立
     補習班之證據。又被告以契約期限屆滿後，被告仍有向劉
     毅英文訂購其所出版之書籍，並提出客戶採購狀況表1 紙
     為證；然依上開客戶採購狀況表之日期均在上開合作契約
     屆滿日即96年3 月2 日之前，再者依證人乙○○上開證述
     一般消費者均可向劉毅英文採購書籍，且採購劉毅英文出
     版之書籍，亦非上開合作契約第3 點合作營業項目範圍內
     之事項。再證人宗潔屏於偵查中證稱：伊在力正補習班負
     責行政事務，伊不知劉毅英文團隊是何時退出的，伊每天
     上、下班出入時會看到補習班的招牌，補習班的招牌未曾
     更新等語甚詳（見97年度他字第1171號偵查卷第24頁），
     而被告於原審訊問時亦稱：其每星期會去上址力正補習班
     上一次課等語（見原審卷第13頁）。是被告既為簽立上開
     合作契約之人，理當明知力正補習班於96年3 月3 日起即
     已不復取得授權使有系爭商標之權利，且於該合作契約屆
     滿後長達1 年之時間，劉毅英文均未繼續提供劉毅英文教
     材，及被告每週均出入上址力正補習班，衡情鮮有不見力
     正補習班外牆上仍高掛上揭招生看板之理，自難認被告無
     侵害告訴人商標之故意。是以被告所辯各節，要屬事後卸
     責之詞，顯不可採。
二、核被告丙○所為，係犯商標法第81條第1 款之未得商標權人
    同意於同一服務使用相同之註冊商標罪。至聲請簡易判決處
    刑書認被告係犯同條款之未得商標權人同意於同一「商品」
    使用相同之註冊商標罪嫌；惟查，被告係將「劉毅」2 字使
    用於招生廣告看板上，而該商標足以使補習教育服務之相關
    消費者認識其為表彰服務之標識，並得藉以與他人之服務相
    區別，並未將該商標用於其他商品，此為告訴人所不爭執，
    是聲請簡易判決處刑書認被告係犯商標法第81條第1 款之未
    得商標權人同意於同一商品使用相同之註冊商標罪嫌，容有
    未恰，併此說明。又被告係自96年3 月3 日起至97年3 月初
    止，未取得授權，而仍擅自使用告訴人享有之商標專用權即
    「劉毅英文」中文部分完全相同之「劉毅」2 字於招生看板
    上，係以一個行為持續的侵害同一個法益，為繼續犯。原審
    以被告犯行明確，依刑事訴訟法第449 條第1 項前段、第3
    項、第454 條第2 項、第450 條第1 項，商標法第81條第1
    款，刑法第11條前段、第41條第1 項前段，判處被告拘役50
    日，如易科罰金，以新臺幣3,000 元折算一日；另就未扣案
    之印有「劉毅」英文團隊之招生廣告看板，原審認為並非被
    告提供補教服務所使用之物品，雖係犯本罪所用之物而為被
    告與其他股東所共有，惟該廣告看板為貼紙材質，於97年3
    月初已僱吊車公司人員拆下處理，業據被告供明在卷（詳見
    原審卷附刑事案件電話紀錄查詢表），則貼紙具有黏性之性
    質一經拆卸，衡情應已破損不復完整，復查無確切證據證明
    尚未滅失，爰不於本案併予諭知沒收，其認事用法均無違誤
    ，量刑亦屬妥適，應予維持，至上訴意旨仍執陳詞，尚無足
    採，業如前述，其上訴為無理由，應予駁回。
三、末查，被告前未曾因故意犯罪受有期徒刑以上刑之宣告，此
    有臺灣高等法院被告前案紀錄表在卷可徵。被告因一時失慮
    致罹刑典，雖對其犯罪有所爭執，然對於懸掛「劉毅英文」
    之廣告招牌，亦知所悔悟，且於本院審理期間亦多次積極向
    告訴人表達和解之意，或因與告訴人對於和解條件無法一致
    ，而未能達成和解，此並非全可歸責於被告之事由，是認被
    告經此偵審教訓，應已足收警惕之效，信無再犯之虞，本院
    認其所宣告之刑以暫不執行為適當，併依刑法第74條第1 項
    第1 款之規定，宣告緩刑2 年，以啟自新。又鑑於被告多年
    來經營升高中之補習班，並有數學方面之專長，斟酌被告犯
    罪之情節，爰再依刑法第74條第2 項第5 款之規定，命被告
    應向檢察官指定之公益團體、地方自治團體或社區提供140
    小時之義務勞務（例如提供貧童數學之協助），並依刑法第
    93條第1 項第2 款規定付保護管束，以發揮附條件緩刑制度
    之良意。
據上論斷，應依刑事訴訟法第455 條之1 第1 項、第3 項、第36
4 條、第368 條，刑法第74條第1 項第1 款、第2 項第5 款，第
93條第1項第2款，判決如主文。
本案經檢察官藍海凝到庭執行職務
中    華    民    國    98    年    5     月    22    日
                     刑事第四庭審判長法  官  潘  長  生
                                     法  官  黎  錦  福
                                     法  官  謝  梨  敏
上列正本證明與原本無異。
本件不得上訴。
                                     書記官  陳  金  鳳
中    華    民    國    98    年    5     月    26    日
附錄本案論罪科刑法條全文：
商標法第81條
未得商標權人或團體商標權人同意，有下列情形之一者，處三年
以下有期徒刑、拘役或科或併科新臺幣二十萬元以下罰金：
一  於同一商品或服務，使用相同之註冊商標或團體商標者。
二  於類似之商品或服務，使用相同之註冊商標或團體商標，有
    致相關消費者混淆誤認之虞者。
三  於同一或類似之商品或服務，使用近似於其註冊商標或團體
    商標之商標，有致相關消費者混淆誤認之虞者。


司法院資訊處製作；財團法人民間司法改革基金會備份。
